臺灣彰化地方法院民事判決　九十一年度簡上字第一三三號
　　上　訴　人　乙○○
　　被上訴人　　甲○○
右當事人間請求損害賠償事件，上訴人對於中華民國九十一年八月十三日本院員林簡
易庭九十一年度員簡字第二一五號第一審判決，提起上訴，本院判決如左：
      主　　　文
上訴駁回。
第二審訴訟費用由上訴人負擔。
　　　事　　　實
甲、上訴人方面：
一、聲明：求為判決
　（一）、原判決廢棄。
  （二）、被上訴人應給付上訴人新台幣（下同）二十萬元及自起訴狀繕本送達之翌
          日起至清償日止，按年息百分之五計算之利息。
二、陳述：除與第一審判決記載相同者，予以引用外，補述略稱：
　（一）、原審判決認為被上訴人不符侵權行為之要件，然侵權行為之要件並非須有
          蓄意誣控之行為，只要行為人有故意或過失，或以背於善良風俗之方法加
          損害於他人，或違反保護他人之法律，致生損害於他人，即可成立，被上
          訴人侵害上訴人之財產權，不因兩造間對於事實之認定及法律之適用存有
          歧異即不符合侵權行為之要件。原審駁回上訴人之請求，認事用法，均有
          違誤。
  （二）、兩造間前訴訟即不當得利訴訟，自始只有被上訴人認為會構成不當得利，
          此為上訴人所否認，此觀該訴訟之歷次答辯理由即可得知，上訴人依民法
          第四百二十五條之一規定使用土地，並不構成不當得利，自不能以審級間
          不同認定為由袒護被上訴人，被上訴人委任律師未察覺上開法條規定，濫
          行起訴，應負過失責任，而上訴人因不懂法律，且須在學校上課，沒有時
          間應付訴訟，故有委任律師之必要。
三、證據：除引用原審提出之證據外，並提出台灣台北地方法院民事判決、台灣彰化
    地方法院民事判決各一件（均影本）為證。
乙、被上訴人方面：
一、聲明：求為判決上訴駁回。
二、陳述：除與第一審判決記載相同者，予以引用外，補述略稱：
  （一）、委任律師所支出之費用，因非屬必要，故不屬訴訟費用，我國民事訴訟法
          並未規定必須請律師打訴訟，當事人委任律師與否有選擇之權，況且上訴
          人為國中教師，受過高等教育，以社會經驗及學歷均屬豐富，豈有不懂法
          律之理，上訴人稱不懂法律須委任律師，然本件訴訟卻能自行起訴並出庭
          陳述，顯見上訴人並無不能為訴訟行為而須委任律師之情形。
  （二）、上訴人因非法使用被上訴人之土地達十六年，且對於土地共有人之租金請
          求均置之不理，被上訴人為維護權益而於前案起訴請求不當利，非蓄意誣
          控，亦非以背於善良風俗之方法加害他人，兩造間於不當得利事件中，均
          不曾引用民法第四百二十五條之一，故原一、二審認定上訴人構成不當得
          利，嗣經最高法院發回後台灣高等法院台中分院認非不當得利，此即對於
          事實認定及適用法律與審級間有不同之認定，被上訴人敗訴原因只是兩造
          間應為租賃關係而非不當得利，並非無請求權，故被上訴人並無侵權行為
          。至於上訴人所提出之台灣台北地方法院民事判決，其案情與本件不同，
          且僅為一審之判決，故無可採用。
  （三）、又上訴人於民國八十六年間曾另案對被上訴人起訴，歷經一、二、三審，
          上訴人皆敗訴，而被上訴人該於案件亦請律師代理，一審律師費用四萬五
          千元、二審律師費用四萬元，共計八萬五千元，如本件被上訴人受不利判
          決時，上開支出之律師費用亦得作抵銷之抗辯。
三、證據：除引用原審提出之證據外，並提出台灣高等法院台中分院民事判決影本一
    件、律師費用收據影本二件等為證。
丙、法院方面：
    本院依職權調閱台灣高等法院台中分院八十九年度上更一字第五五號民事卷宗（
    含最高法院八十九年度台上字第一六四三號、台灣高等法院台中分院八十六年度
    上字第六一四號、本院八十六年度訴字第二七號等民事卷宗）、台灣高等法院台
    中分院九十一年度上易字第五六號民事卷宗（含本院九十年度訴字第六六一號民
    事卷宗）。
　　理      由
一、上訴人起訴主張：被上訴人於八十六年間，向本院起訴請求上訴人返還不當得利
    勝訴，上訴人不服提起上訴，惟二審法院仍維持原判，經向三審提起上訴，最高
    法院將前開判決廢棄，並發回台灣高等法院台中分院更審，台灣高等法院台中分
    院判決駁回被上訴人在第一審之訴確定，上訴人因不懂法律，在遭被上訴人誣控
    不當得利下，倘不委任律師則不知如何在訴訟上保障自己，且該案件法律事實及
    理由繁複，上訴人為免疏於辯論主張而失權益，委任律師代理實有必要，故於每
    審級訴訟中均委任律師為訴訟代理人，每次酬金五萬元，歷次審理共支出二十萬
    元，此項支出係因被上訴人濫行訴訟而生，且為上訴人在訴訟上防禦權利受損之
    必要支出而有相當因果關係，故本於侵權行為之法律關係，請求被上訴人賠償前
    開損害；被上訴人則以上訴人支出之律師費用應不得請求賠償，蓋上訴人於八十
    六年間，亦曾對被上訴人提出土地所有權移轉登記事件，經本院判決上訴人敗訴
    ，上訴人上訴二審、三審亦遭駁回，被上訴人不懂法律，亦於該案中委任律師，
    如上訴人要求本件律師費用，被上訴人於上述案件所支出之律師費用，亦得向上
    訴人主張抵銷等語置辯。
二、上訴人主張被上訴人於八十六年間，向本院提起返還不當得利之訴，經獲得勝訴
    後，上訴人提起上訴，雖二審法院仍維持原判，然經上訴人再向三審提起上訴，
    最高法院將前開判決廢棄，並發回台灣高等法院台中分院更審，嗣台灣高等法院
    台中分院判決駁回被上訴人在第一審之訴確定，上訴人於歷次審級中均曾委任律
    師為訴訟代理人，每次酬金五萬元，共支出二十萬元之事實，業據其提出本院八
    十六年度訴字第二七號、台灣高法院台中分院八十六年度上字第六一四號、最高
    法院八十九年度台上字第一六四三號及台灣高等法院台中分院八十九年度上更一
    字第五五號等民事判決書及收據等件為證，且為被上訴人所不爭執，自堪信為真
    實。
三、上訴人復主張其不懂法律，遭被上訴人誣控不當得利下，倘不委任律師，實不知
    如何在訴訟上保障自己，委任律師代理實有必要，故於每審級訴訟中均委任律師
    為訴訟代理人共支出二十萬元，此項支出係因被上訴人濫行訴訟產生，且為上訴
    人訴訟上防禦權利受損之必要支出而有相當因果關係，故本於侵權行為之法律關
    係，訴請求被上訴人賠償前開損害等語，則為被上訴人所否認，並辯稱我國民事
    訴訟法並未規定訴訟非必由律師代理不可，當事人委任律師與否有選擇之權，且
    上訴人為國中教師，受過高等教育，以社會經驗及學歷均屬豐富，並無不能為訴
    訟行為而須委任律師之情形，上訴人因非法使用被上訴人之土地達十六年，且對
    於土地共有人之租金請求均置之不理，被上訴人為維護權益而於前案起訴請求不
    當得利，非蓄意誣控，亦非以背於善良風俗之方法加害他人，各審級之間對於事
    實認定及適用法律有不同之認定，被上訴人敗訴原因只是兩造間應為租賃關係而
    非不當得利，並非無請求權，故被上訴人並無侵權行為等語。是茲應審究者，乃
    被上訴人於前開不當得利事件之所為，有無故意或過失不法侵害上訴人權利，是
    否構侵權行為之要件。
四、經查：被上訴人前以兩造共有之坐落彰化市○○段南郭小段第二一七之一０及同
    段第二一七之六八地號土地，被上訴人應有部分為六分之五，上訴人應有部分為
    六分之一，上訴人於前揭二筆土地上有房屋一棟，系爭二筆土地完全為上訴人使
    用收益，上訴人逾越應有部分之範圍而為使用收益，而認上訴人無法律上原因而
    受利益，即本於不當得利之法律關係訴請上訴人返還所受利益，該案經本院八十
    六年度訴字第二七號、台灣高等法院台中分院八十六年度上字第六一四號判決被
    上訴人勝訴後，再經上訴最高法院，經最高法院八十九年度台上字第一六四三號
    將原判決廢棄，發回台灣高等法院台中分院，最後該院以八十九年上更一字第五
    五號判決駁回被上訴人之訴確定，然被上訴人敗訴之原因，該判決理由係認為系
    爭二筆土地及坐落其上之房屋，原係兩造之父柯天福所有，房屋部分於柯天福生
    前即以贈與為原因移轉登記予上訴人所有，當時柯天福並未一併將土地讓與上訴
    人，可推斷柯天福當時默許房屋受讓人之上訴人在房屋得使用期限內得繼續使用
    前揭土地，是上訴人使用前揭土地即難謂無正當權源，而被上訴人為柯天福繼承
    人之一，且因繼承或因其他繼承人贈與而取得前揭土地應有部分六分之五，上訴
    人占用前揭土地非無法律上原因，無不當得利可言，此有該院判決書可稽。故由
    該確定判決可知，上訴人所有之房屋雖有逾越系爭土地應有部分之範圍而為使用
    收益之情形，然上訴人占用土地非無法律上原因，並非無權占有，故認被上訴人
    不能主張不當得利。是以被上訴人嗣後基於同一事實，另行起訴主張基於租賃關
    係請求上訴人給付租金，先後經本院九十年度訴字第六六一號判決及台灣高等法
    院台中分院九十一年度上易字第五六號判決被上訴人部分勝訴，至於被上訴人部
    分敗訴之原因係因租金計算與法院有所出入所致，並非請求權不成立，有上開判
    決可憑。綜上可知，被上訴人於前開不當得利事件之所為，其主張上訴人逾越系
    爭土地應有部分之範圍而為使用收益一節，確係屬實，僅因被上訴人主張請求之
    法律關係，本應為租金請求權而誤為不當得利請求權，以致遭受敗訴判決，故被
    上訴人之行為僅係請求權主張錯誤，而與無任何權利而濫用訴訟制度之情形有別
    ，自非不法侵害上訴人權利，縱使上訴人於前開訴訟中支出之律師費用，然被上
    訴人所為既不符合侵權行為之要件，自無損害賠償責任可言。另上訴人雖援引台
    灣台北地方法院八十八年度訴字第八九七號判決，認被上訴人應負損害賠償責任
    云云，惟該判決事實係認定該案被告之行為已構成侵權行為，故得請求賠償，與
    本件被上訴人僅係請求權主張錯誤之情形顯然不同，自不得比附援引，附此敘明
    。從而，上訴人依侵權行為法律關係，訴求被上訴人賠償其因支出律師費用而生
    之損害，尚難認為正當。原審駁回上訴人之訴，經核並無違誤。上訴論旨指摘其
    不當，核為無理由，應予駁回。
五、本件待證事實已臻明確，兩造其餘之攻擊防禦方法與舉證，均不影響本件判決之
    結果，毋庸一一論列，附此敘明。
據上論結，本件上訴為無理由，依民事訴訟法第四百三十六條之一第三項、第四百四
十九條第一項、第七十八條，判決如主文。
中　　　華　　　民　　　國　　九十一　　年　　十二　　月　　三十一　　日
                        台灣彰化地方法院民事第一庭
~B審判長法官    羅培昌
~B法　　  官　  周莉菁
~B法　　  官　  陳弘仁
右為正本係照原本作成。
不得上訴。
中　　　華　　　民　　　國　　九十一　　年　　十二　　月　　三十一　　日
~B法院書記官　王振州
